臺灣臺北地方法院民事判決
111年度重訴字第477號
原      告  張春桂  
訴訟代理人  曾郁榮律師
            施懿哲律師                    
被      告  宋明芬  

            曾守文  
共      同
訴訟代理人  李文中律師
            周致廷律師

上列當事人間請求遷讓房屋等事件，本院於民國111年8月11日言
詞辯論終結，判決如下：
    主  文
原告之訴及假執行之聲請均駁回。
訴訟費用由原告負擔。
    事實及理由
壹、程序方面
    按訴狀送達後，原告不得將原訴變更或追加他訴。但擴張或
    減縮應受判決事項之聲明者，不在此限，此觀民事訴訟法第
    255條第1項第3款自明。查，原告對被告提起本件訴訟，原
    聲明如附表一所示，嗣於民國111年6月13日民事減縮聲明狀
    變更訴之聲明為如附表二所示，經核係就訴之聲明第2項部
    分為減縮，揆諸首揭規定，自應准許。
貳、實體方面
一、原告主張：其自105年12月23日起為門牌號碼臺北市○○區○○○
    路0段000巷00號2樓房屋(下稱系爭房屋)暨坐落之臺北市○○
    區○○段○○段00地號土地（與系爭房屋下合稱系爭房地）之所
    有權人，被告為系爭房地之前所有權人，無權占有系爭房屋
    至今，受有相當於租金之不當得利。為此，爰依民法第767
    條第1項前段、第179條之規定，請求被告返還系爭房屋，給
    付共5年之不當得利新臺幣（下同）2,045,924元，及自騰空
    遷讓返還系爭房屋予原告之日止，按月給付原告35,631元等
    語。並聲明：如附表二所示。
二、被告則以：兩造間就系爭房地簽訂之買賣契約(下稱系爭契
    約)，實為讓與擔保契約，此由系爭契約間諸多約定與常情
    不符即明，原告無權請求被告遷出系爭房屋及請求不當得利
    。況且，兩造間之讓與擔保債務已獲清償，原告更無由請求
    被告遷出系爭房屋及請求不當得利等語置辯。並聲明：原告
    之訴駁回。
三、得心證之理由
㈠、系爭契約之真意為讓與擔保：
　　按債務人為擔保其債務，將擔保物所有權移轉與債權人，而
    使債權人在不超過擔保之目的範圍內，取得擔保物所有權者
    ，為信託的讓與擔保，債務人如不依約清償債務，債權人得
    將擔保物變賣或估價，而就該價金受清償(最高法院70年台
    上字第104號裁判參照）。信託的讓與擔保，乃屬權利移轉
    型之擔保物權，即債務人為擔保其債務之清償，將擔保物所
    有權移轉登記於債權人，而使債權人在不超過擔保之目的範
    圍內，取得擔保物之所有權，債務人如不依約清償債務時，
    債權人得依約定方法取償，無約定時亦得逕將擔保物變賣或
    估價，而就該價金受清償（最高法院80年度台上字第1813號
    裁判參照）。查：
　1.兩造於105年11月25日簽訂系爭契約，約定被告以5,500萬元
    出售系爭房地予原告，兩造並於同年12月23日辦理不動產所
    有權移轉登記，有系爭契約、系爭房屋第一類謄本可證（見
    本院卷第25至26頁、第29至32頁）。系爭房地買賣價金係原
    告於105年11月29日以支票方式給付，再觀諸原告交予被告
    之支票(詳如附表三所示)，發票日為106年3月31日至同年8
    月31日間，可見原告是在系爭房地為所有權移轉登記後，方
    於附表三所示之發票日支付買賣價金與被告。上開兩造間價
    金給付、不動產移轉登記之順序與一般不動產買賣交易為買
    方給付價金後，賣方再將不動產移轉登記與買方之情有違。
    又系爭房地之所有權移轉登記予原告後，被告仍繼續占有使
    用系爭房屋，兩造亦未曾就系爭房屋簽訂租賃契約，原告亦
    不曾請求被告支付系爭房屋之租金，為原告所不爭執（見本
    院卷第144頁）。是系爭契約及兩造之履約與一般不動產買
    賣情形迥異，殊難逕認兩造有買賣系爭房地之真意。　　
　2.依原告與訴外人曾啟華簽訂之補充約定書第2條第1項約定「
    為解決乙方(即曾啟華，下同)財務困境，甲方（即原告，下
    同）同意先行支付乙方5500萬期票，同時乙方提供座落台北
    市○○區○○○路○段000巷00號2樓房地，移轉登記予甲方，不動
    產買賣及附買回契約另訂」等語(見本院卷第87頁)。佐以原
    告於另案自承：5500萬元是原告借款給曾啟華等語（見本院
    卷第129頁），以及上開「5500萬期票」即如附表三所示之
    支票，受款人均為被告，且「台北市○○區○○○路○段000巷00
    號2樓房地」為被告共同所有等節。足見被告辯稱：系爭房
    地係曾啟華為擔保向原告借貸之5,500萬元，而使被告將其
    等共有之系爭房地基於讓與擔保之目的，以所有權移轉之方
    式移轉登記與原告等語，可以採信。復參以原告曾以簡訊向
    被告曾守文表示「有關你爸爸不停的要先預支…等建照下來
    全部再清算，連現在你們住的房子先過還給你…」等語（見
    本院卷第97頁），更可徵兩造間就系爭房地並無買賣之真意
    ，原告方會使用「過還」之文字。從而，被告係基於擔保曾
    啟華5,500萬元借款之目的，以買賣之外觀，藉由簽訂系爭
    契約之方式，將系爭房地移轉登記與原告，應認系爭契約屬
    於讓與擔保性質。
　3.至原告辯稱其於另案所稱5,500萬元為借款一事，為誤稱，
    並提出另案民事答辯狀為據云云。然原告所提另案民事答辯
    狀(原告於該案為被告，下逕以本件當事人稱謂代替)並未記
    載5,500萬元係原告向被告購買系爭房地之款項，且原告於
    另案審理時，就5,500萬元為借款一事，陳述2次，有該案筆
    錄可證（見本院卷第129頁），是原告上開所辯，並非可採
    。　
㈡、原告依民法第767條第1項、第179條之規定，請求被告返還
    系爭房屋暨給付相當於租金之不當得利，為無理由：
    按所有人對於無權占有或侵奪其所有物者，得請求返還之，
    民法第767條第1項前段固有明文。惟占有人有占用之正當權
    源者，自非無權占有或侵奪、妨害所有權，所有人不得請求
    排除或防止。又信託的讓與擔保，在對外關係，受讓人就供
    擔保之物雖已取得完全之所有權，但在內部關係，對於讓與
    人，仍僅得以擔保權人之資格，在擔保之目的範圍內行使其
    權利。以故，依擔保權之內容而言，讓與人之占有供擔保之
    物，在受讓人方面，尚不得主張其為無權占有（最高法院74
    年度台上字第2307號裁判意旨參照）。經查，如上所述，兩
    造簽訂系爭契約之真意係被告基於擔保曾啟華5,500萬元借
    款之目的，揆諸前開說明，就原告與被告之內部關係而言，
    原告自不得以系爭房地所有權人之地位對被告主張其等為無
    權占有。從而，被告占有使用系爭房屋，既非無權占有，即
    非無法律上原因，則原告依民法第767條第1項前段、第179
    條規定，請求被告返還系爭房屋、給付相當於租金之不當得
    利2,045,924元暨自騰空遷讓返還系爭房屋之日止，按月給
    付35,631元之不當得利，即乏所憑，不能准許。　　
四、綜上所述，兩造間簽訂之系爭契約實為讓與擔保契約，原告
    雖已取得系爭房地之所有權，但與被告在內部關係，僅得在
    擔保之目的範圍內行使權利，尚不得主張被告占有系爭房屋
    為無權占有。是原告主張其為系爭房地之所有權人，依民法
    第767條、第179條之規定，請求被告遷讓返還系爭房屋，並
    給付相當於租金之不當得利2,045,924元暨自騰空遷讓返還
    系爭房屋予原告之日止，按月給付原告35,631元，為無理由
    ，不應准許。又原告之訴既經駁回，其假執行之聲請，亦失
    所附麗，應併予駁回。
五、本件事證已臻明確，兩造其餘攻擊防禦方法及所提證據，經
    本院審酌後，認與本案判斷結果不生影響，爰毋庸再予一一
    論列，附此敘明。
六、訴訟費用負擔之依據：民事訴訟法第78條。 
中　　華　　民　　國　　111 　年　　9 　　月　　22　　日
                  民事第四庭    法　官　蕭涵勻
以上正本係照原本作成。
如對本判決上訴，須於判決送達後20日內向本院提出上訴狀。如
委任律師提起上訴者，應一併繳納上訴審裁判費。
中　　華　　民　　國　　111 　年　　9 　　月　　22　　日
                                書記官  林立原
附表一（起訴聲明）　　
一、被告宋明芬、曾守文應自門牌號碼臺北市○○區○○○路0段000巷00號2樓房屋遷出，並將上開房屋騰空返還原告。 二、被告宋明芬、曾守文應給付原告2,047,154元，及自起訴狀繕本送達之翌日起至清償日止，按週年利率5%計算之利息。暨自騰空遷讓返還上開房屋予原告之日止，按月給付原告35,631元。 三、第一、二項之請求，願供擔保，請宣告准予假執行。 

附表二（變更後之聲明）　　
一、被告宋明芬、曾守文應自門牌號碼臺北市○○區○○○路0段000巷00號2樓房屋遷出，並將上開房屋騰空返還原告。 二、被告宋明芬、曾守文應給付原告2,045,924元，及自起訴狀繕本送達之翌日起至清償日止，按週年利率5%計算之利息。暨自騰空遷讓返還上開房屋予原告之日止，按月給付原告35,631元。 三、第一、二項之請求，願供擔保，請宣告准予假執行。　 

附表三　　　　　　　　　
編號 發票日 受款人 金額(新臺幣) 1 106年3月31日 宋明芬 1,000萬元 2 106年4月30日 曾守文 1,000萬元 3 106年5月31日 宋明芬 1,000萬元 4 106年6月30日 曾守文 1,000萬元 5 106年7月31日 宋明芬 500萬元 6 106年7月31日 曾守文 500萬元 7 106年8月31日 宋明芬 250萬元 8 106年8月31日 曾守文 250萬元